【裁判字號】    98,中交簡上,584
【裁判日期】    980914
【裁判案由】    肇事逃逸罪
【裁判全文】
臺灣臺中地方法院刑事判決         98年度中交簡上字第584號
上  訴  人
即  被  告  甲○○
選任辯護人  吳光陸  律師
            廖瑞鍠  律師
上列上訴人因肇事逃逸案件，不服本院臺中簡易庭98年度中交簡
字第915 號中華民國98年4 月24日第一審刑事簡易判決（聲請簡
易判決處刑案號：臺灣臺中地方法院檢察署98年度偵字第7593號
），提起上訴，本院管轄之第二審合議庭改依通常訴訟程序逕為
第一審判決，本院判決如下：
    主  文
原判決撤銷。
甲○○無罪。
    理  由
一、公訴意旨略以：上訴人即被告甲○○於民國98年2 月16日8
    時40分許，駕駛車號A9-2598 號自小客車，沿臺中市○○○
    路由福人街往五權西路方向行駛，至存中街右轉時，不慎與
    同向直行，由乙○○所騎乘車號XFA-936 號之機車發生碰撞
    ，致乙○○人車倒地，受有右小腿挫擦傷及左下肢挫擦傷等
    傷害（過失傷害部分，經乙○○撤回告訴，另經檢察官為不
    起訴處分確定）。詎被告肇事後，竟未下車查看，亦未將傷
    者送醫救護，或留在現場接受調查，即駕車逃逸。因認被告
    涉犯刑法第185 條之4 之肇事逃逸罪嫌云云。
二、按被告以外之人於審判外之言詞或書面陳述，除法律有規定
    者外，不得作為證據。被告以外之人於審判外之陳述，雖不
    符前4 條之規定，而經當事人於審判程序同意作為證據，法
    院審酌該言詞陳述或書面陳述作成時之情況，認為適當者，
    亦得為證據；當事人、代理人或辯護人於法院調查證據時，
    知有第159 條第1 項不得為證據之情形，而未於言詞辯論終
    結前聲明異議者，視為有前項之同意，刑事訴訟法第159 條
    第1 項、第159 條之5 分別定有明文。查被告及其選任辯護
    人於本院審理時，對於本案偵查卷內之證據，均同意有證據
    能力，得採為本案之證據，迄至本案言詞辯論終結前，被告
    及其選任辯護人亦未聲明異議，有準備程序及審判筆錄在卷
    可考，經審酌卷內各該人員陳述時之情狀，均查無被違法取
    供或非出於自由意志之情形，相關書證亦查無違法取證或造
    假虛捏之情事，以之作為本案之證據，皆屬適當，依前揭規
    定，本判決以下所引用之證據均得為本案之證據。
三、次按犯罪事實應依證據認定之，無證據不得認定犯罪事實；
    又不能證明被告犯罪者，應諭知無罪之判決，刑事訴訟法第
    154 條第2 項、第301 條第1 項分別定有明文。又按事實之
    認定，應憑證據，所謂證據，須適於為被告犯罪事實之證明
    者，始得採為斷罪資料，如未能發現相當證據，或證據不足
    以證明，自不能以推測或擬制之方法以為裁判基礎；又認定
    不利於被告之事實，須依積極證據，苟積極證據不足為不利
    於被告事實之認定時，即應為有利於被告之認定，更不必有
    何有利之證據。刑事訴訟法第161 條第1 項規定：檢察官就
    被告犯罪事實，應負舉證責任，並指出證明之方法。因此，
    檢察官對於起訴之犯罪事實，應負提出證據及說服之實質舉
    證責任。倘其所提出之證據，不足為被告有罪之積極證明，
    或其指出證明之方法，無從說服法院以形成被告有罪之心證
    ，基於無罪推定之原則，自應為被告無罪判決之諭知，最高
    法院53年臺上字第2750號、30年上字第816 號、40年臺上字
    第86號及92年臺上字第128 號分別著有判例可資參照。
四、本件公訴人認被告涉犯有刑法第185 條之4 之肇事逃逸罪嫌
    ，無非以證人乙○○於偵查中之供述、烏日澄清醫院診斷證
    明書、道路交通事故現場圖、道路交通事故調查報告表(一)、
    (二)各1 份、照片14張及被告於警詢、偵訊及本院審理時之供
    述為其論據。訊據被告堅詞否認有何肇事逃逸犯行，辯稱：
    伊當時不知發生車禍，於駕車轉彎時，有聽到像壓到罐子的
    聲音，停車的意思是要看前後左右為何會有聲音，於停車後
    ，在車內前後左右轉頭看聲音來自何處，但都沒有看見乙○
    ○等語。經查：
  (一)被告於98年2 月16日8 時40分許，駕駛車號A9-2598 號自小
    客車，沿臺中市○○○路由北往南方向行駛，途經忠明南路
    與存中街路口時，欲右轉進入存中街之際，適證人乙○○騎
    乘車號XFA-936 號重型機車同向行駛在上開自小客車右後方
    ，不慎以其自小客車右後車門撞及證人乙○○騎乘之重型機
    車前車輪輪胎，致使證人乙○○人車倒地，因而受有右小腿
    挫擦傷及左下肢挫擦傷等傷害。證人乙○○記下被告之自小
    客車車號後報警，始查悉上情之事實，業據被告於本院坦承
    不諱，經核與證人乙○○於偵訊及本院審理中證述情節相符
    ，並有道路交通事故現場圖、道路交通事故調查報告表(一)、
    (二)、烏日澄清醫院診斷證明書各1 紙及現場照片14張在卷可
    稽，此部分事實，堪以認定，合先說明。
  (二)又被告駕駛上開自小客車於右轉存中街之際，是否知悉其自
    小客車右後車門與證人乙○○所騎乘之重型機車前車輪輪胎
    處發生碰撞一節，業據證人乙○○先於偵訊時證稱：（車子
    車損照片《提示照片》，是否與乙○○發生車禍所造成的？
    ）是。…（撞擊力道如何？）輕微等語（見偵卷6 、7 頁）
    ；復於本院證稱：（車禍當時是否有發出碰撞聲音？）有，
    很小聲，我聽到是啵一聲。（發生碰撞的地方，你機車車頭
    的毀損情形為何？）我是機車的輪胎與被告的車子發生碰撞
    ，但是輪胎沒有壞掉或損傷、刮痕等，因為只是輕微的碰撞
    等語甚明（見本院卷55頁），並有車號A9-2598 號自小客車
    右後車門照片在卷（見警卷22頁）。準此，被告所駕駛之自
    小客車右後車門處，經與證人乙○○所騎乘之重型機車前車
    輪前端輪胎發生碰撞後而留下凹痕，惟撞擊力道輕微，且在
    自小客車右後車門並未留下刮痕，顯然被告之自小客車右後
    車門並未因此車禍而嚴重受損。是被告於駕車行經碰撞地點
    時，是否能察覺已發生車禍，尚非無疑。再者，證人乙○○
    於本院證稱：（你的機車遭到撞擊以後，被告的車子開到存
    中街時，車速是正常還是有慢下來？）正常行駛到存中街才
    停。…被告的車子停留約30幾秒、40幾秒等語甚詳（見本院
    卷55、56頁）。依此，被告於駕車行經忠明南路與存中街口
    前，若已知悉證人乙○○所騎乘之重型機車因與其所駕駛之
    自小客車發生碰撞而人車倒地，並具有肇事逃逸之犯意，自
    無可能以正常車速行駛至存中街，並停留在存中街口處約30
    至40餘秒後始駕車離去，以致讓證人乙○○記下車號報警而
    查獲上情。此外，被告與證人乙○○於上揭時、地發生車禍
    時，忠明南路與存中街口確實因道路施工而封閉快車道與慢
    車道，僅餘路面邊線右側之空間得供車輛通行之事實，亦有
    現場照片及道路交通事故現場圖在卷（見警卷13、16頁）。
    則被告於偵訊辯稱：我是有聽到碰的一聲，我就停車，看一
    看，都沒有看到有什麼車禍，我以為施工壓到東西，就去上
    班等語（見偵卷6 頁），亦與事理無違。是被告於本院辯稱
    其駕車行經碰撞地點時，不知與證人乙○○所騎乘之重型機
    車發生車禍一節，尚非全然不可採信。
  (三)另被告於本院尚辯稱：我停車後，在自小客車內有前後左右
    轉頭看聲音來自何處，但我都沒有看到證人等語（見本院卷
    57頁）。為此，本院依職權勘驗車禍現場，於命證人乙○○
    指出其人車倒地處及被告車輛停在存中街口之位置後，坐在
    被告駕駛之自小客車駕駛座，轉頭往證人乙○○人車倒地處
    觀看，結果為：「自駕駛座轉頭往被害人乙○○倒地處，大
    部分視線遭自小客車內右後方之C 柱擋住，無法看見被害人
    之重型機車倒地情形，但可看見乙○○頭部之上半部，但不
    明顯，需要往被害人倒地位置觀看才可以看見」，嗣經證人
    乙○○於勘驗時表示：其於發生車禍時有戴白色安全帽等語
    後，本院再命證人乙○○頭戴安全帽坐在人車倒地處後，重
    複上開勘驗程序，勘驗結果為：「根據請被害人再將安全帽
    戴至頭上重行至車內往被害人倒地位置觀看，以正常坐姿轉
    頭往後觀看，需要注視才可以看見白色安全帽上緣，無法看
    見被害人身體及重型機車」，有本院勘驗筆錄及勘驗照片10
    張在卷（見本院卷61至68頁）。依此，在被告停車處之自小
    客車駕駛座轉頭往右後方觀看，大部分視線遭車內之C 柱擋
    住，客觀上欲發現證人蔡鎮○○○○○道上已有困難。此外
    ，依本院勘驗結果，固然可見證人乙○○頭部之上半部，但
    本院係在知悉證人乙○○已坐在倒地處而轉頭往該處注視觀
    看，此等情形與不知發生車禍之被告有異。是被告停車時，
    既不知發生車禍，即無法期待被告在車內前後左右觀看時，
    可以往證人乙○○人車倒地處注視。況且，證人乙○○於本
    院審理中結稱：「（你跌倒之後，是否有呼叫或作任何呼救
    措施？）我沒有叫或作任何求救的動作，我的腳被車子壓著
    ，我坐在人行道上，是路邊有人看到過來幫我扶起來。」、
    「（發生車禍之後，被告停留在現場期間，是否有路人過來
    觀看？）沒有人圍觀。」等語甚詳（見本院卷54、55頁）。
    是證人乙○○倒地後，既無任何呼救之動作或有路人圍觀，
    則被告亦無法經由證人乙○○之呼叫聲或其他求助動作或有
    路人圍觀等狀況而查悉證人乙○○因此車禍而人車倒地，自
    無法僅因證人乙○○車禍後人車倒地，即認被告必能發覺無
    疑。準此，被告辯稱其於停車後，前後左右觀看時，並未看
    到證人乙○○一節，亦非全然不可信。
  (四)末查，被告為銀行之副經理，其所駕駛之車號A9-2598 號自
    小客車除投保強制汽車責任險外，尚附加每一個人傷害投保
    金額200 萬元之第三人責任險，保險期間為98年1 月26日中
    午12時起至99年1 月26日中午12時止，業據被告於本院供述
    在卷（見本院卷81頁），並有兆豐產物保險股份有限公司汽
    車保險單及保險費收據附卷可參（見本院卷8 、9 頁）。而
    證人乙○○係以重型機車之前車輪輪胎與被告之自小客車右
    後車門發生輕微力道之碰撞，因而人車倒地，受有右小腿挫
    擦傷及左下肢挫擦傷等傷害，已如前述。足認證人乙○○因
    此車禍所受傷害及車損情形均非嚴重，縱使被告於發生車禍
    時已知悉其駕車肇事，並致證人乙○○受傷，以其經濟狀況
    及投保情形，非無力負擔此車禍所可能產生之民事賠償責任
    ，實無逃逸之必要。參以被告於98年3 月7 日在臺中市警察
    局第一分局與證人乙○○就98年2 月16日所發生之車禍案件
    達成調解，並於調解成立當時給付18,000元之事實，有臺中
    市中區調解委員會調解書在卷（見偵卷10頁），足認被告於
    案發後亦迅速與證人乙○○達成調解。是綜合以上(一)至(三)各
    情，參酌被告駕駛之自小客車投保情形、證人乙○○受傷程
    度及機車受損程度，則被告是否會因此輕微車禍而肇事逃逸
    ，以規避可能產生之民刑責任，亦非無疑。
五、綜上所述，檢察官所指出之證明方法，無法證明被告確有刑
    法第185 條之4 之肇事逃逸犯意。此外，復查無其他積極證
    據，足資證明被告確有公訴人所指前揭犯行。被告犯行部分
    ，應屬不能證明，自應宣告被告無罪，以昭公允。原審予以
    論科，固非無見。惟被告上訴意旨指摘原判決不當，為有理
    由。又檢察官聲請簡易判決處刑之案件，法院於審理後，認
    應為無罪判決之諭知者，應適用通常程序審判之，刑事訴訟
    法第452 條、第451 條之1 第4 項但書第3 款定有明文。原
    審認被告有罪，予以科刑處罰，而逕以適用簡易判決處刑，
    尚有未洽，自應由本院予以撤銷，改依通常程序為第一審判
    決，諭知被告無罪之判決。
據上論斷，應依刑事訴訟法第455 條之1 第1 項、第3 項、第45
2 條、第451 條之1 第4 項但書第3 款、第369 條第1 項前段、
第364 條、第301 條第1 項，判決如主文。
本案經檢察官陳永豐到庭執行職務。
中    華    民    國    98    年    9     月    14    日
                  刑事第十二庭  審判長法  官  楊文廣
                                      法  官  劉敏芳
                                      法  官  柯志民
以上正本證明與原本無異。
如不服本判決，應於收受送達後10日內向本院提出上訴書狀（應
敘述具體理由並附繕本）。
上訴書狀如未敘述理由，應於上訴期間屆滿後20日內補提理由書
於本院。
                                      書記官  賴亮蓉
中    華    民    國    98    年    9     月    14    日


司法院資訊處製作；財團法人民間司法改革基金會備份。
